【裁判字號】    98,消債抗,239
【裁判日期】    981202
【裁判案由】    清算事件
【裁判全文】
臺灣臺北地方法院民事裁定    九十八年度消債抗字第二三九號
抗  告  人  甲○○
即  債務人            號四樓之.
上列抗告人因消費者債務清理事件，對於中華民國九十八年八月
十日本院九十七年度消債清字第六一號裁定提起抗告，本院裁定
如下：
    主  文
抗告駁回。
抗告程序費用新臺幣壹仟元由抗告人負擔。
    理  由
一、抗告人主張：
（一）抗告人前曾向最大債權銀行中國信託商業銀行股份有限公
      司（以下簡稱中國信託銀行）依據消費者債務清理條例（
      以下簡稱債清條例）聲請債務協商，然因協商不成立，遂
      依據債清條例聲請准予開始清算程序。
（二）債清條例第一條之立法目的，在使陷於經濟上困境之消費
      者，得分別情形依本條例所定重建型債務清理程序或清算
      型債務清理程序清理債務，藉以妥適調整其與債權人及其
      他利害關係人之權利義務關係，保障債權人獲得公平受償
      ，並謀求消費者經濟生活之更生機會，從而健全社會經濟
      發展。而債清條例第一百五十一條第三項並規定受協商請
      求之金融機構，於受協商請求後即應即通知其他債權人與
      債務人為債務清償之協商。原裁定以抗告人因資產公司之
      債權未能納入協商範圍，即消極未盡協商之簽約義務，認
      抗告人未履踐前置協商程序而駁回抗告人債務清算之聲請
      ，惟本件最大債權銀行中國信託銀行是否依法通知其他債
      權人即本件系爭之資產管理公司，而該資產管理公司是否
      表明不願參與之意願，原審均未調查明確，僅憑中國信託
      銀行之單方陳述，逕行認定資管理公司不願參與協商之意
      ，而忽略最大債權銀行刻意排除其他債權人進入協商程序
      之事實，率爾駁回抗告人清算之聲請，認事用法有所偏跛
      ，亦與債清條例第一條立法意旨相悖。
（二）綜上，原法院為駁回抗告人本件債務清算程序之聲請，並
      無理由，抗告人爰提起本件抗告並為聲明：原裁定廢棄，
      准予抗告人開始清算程序。
二、另按債務人不能清償債務或有不能清償之虞者，得依本條例
    所定更生或清算程序，清理其債務，債清條例第三條定有明
    文。蓋經濟上陷於困境之消費者，若任其於惡性循環之債務
    窘境中自生自滅，其將衍生嚴重之社會問題，致難以維持安
    定之社會經濟秩序，故有予之分別情形依更生或清算之程序
    清理其債務之必要，藉以妥適調整其與各相關債權人等間之
    權利義務關係，以謀求消費者經濟生活之更生機會，從而健
    全社會經濟發展。惟私法上債之關係，係以當事人間之信賴
    關係為基礎，為社會經濟組織之重要支柱，故當事人於以法
    律行為追求自己之利益之際，亦應顧及對方之利益，並考量
    債權債務在社會上之作用，本於誠實及信用之原則，行使其
    債權及履行其債務，故債務人之消費者欲以上開條例為其所
    負義務之調整者，自應本於誠信原則之本旨，僅在其不能清
    償債務或有不能清償之虞而使其陷於經濟上之困境時，始得
    准許之，以避免其藉此善意之立法而惡意圖謀減免債務，致
    使社會陷於道德之危險，並因此使信用緊縮而造成社會經濟
    之動盪。再者，依債清條例第一百五十一條規定，係採「協
    商前置主義」，其意旨在使金融機構與債務人就特定種類之
    債務清理事務上，利用法院程序外解決之協商機制，為迅速
    有效之自主性解決。而此一程序之進行，有賴當事人間之協
    力配合，本於誠信為基礎，形成債務清理之共識，藉由法院
    之事後核可，賦予協商內容作為執行名義之正當性。苟債務
    人為直接進入清算程序，而於前置協商程序時，故意使協商
    破裂，雖有債務協商不成立之形式，然藉由脫法方式造成此
    等結論，難謂債務人有進行債務清理之誠意可言。是以，基
    於誠實信用之意旨，對於此等脫法行為，除難認有進行前置
    協商程序之外，尚應類推適用債清條例第四十六條第三款前
    段之精神，裁定駁回債務人之聲請。再按聲請更生或清算不
    合程式或不備其他要件者，法院應以裁定駁回之，但其情形
    可以補正者，法院應定期間先命補正，債清條例第八條復有
    明定。
三、經查，抗告人主張其已向最大債權銀行中國信託銀行申請協
    商然協商並未成立一事，雖據抗告人提出前置協商不成立通
    知書一份為證（原審卷宗第六十四頁），然抗告人又主張中
    國信託銀行未通知資產管理公司在內之其他債權人，即中國
    信託銀行刻意排除其他債權人進入協商程序之事實。惟參諸
    債清條例第一百五十一條第五項規定之立法理由，債務人依
    消債條例之規定向金融機構請求債務協商，受請求之金融機
    構通知其他債權人與債務人參與協商時，其他債權人得選擇
    是否參與協商，未參與協商之債權人，本即不受已成立協商
    之拘束，債務人如未清償未參與協商債權人之債務致履行顯
    有重大困難者，即屬不可歸責於己。是以，債清條例所定之
    前置協商，並未強制全體債權人加入，抗告人尚不得以部分
    債權未能列入協商範圍為由拒絕履踐前置協商程序，仍應確
    實經此協商程序，如因故未能成立協商，或協商成立後，因
    前置協商方案所不及之債權人行使權利，致其無法履行協商
    方案，始得聲請更生或清算，請求法院賦與開啟債務清理程
    序之機會，本件抗告人原已同意最大債權銀行中國信託銀行
    協商所提出之協商方案，然其後表示因有資產管理公司債權
    未納入協商，故不同意協商致協商不成立，足見其實質上係
    以部分債權未能列入協商範圍為由拒絕履踐前置協商程序，
    其既無進行協商、成立協商之真意，自不得僅憑其申請協商
    之外觀，即遽而認其業已踐行前置協商程序。
四、綜上，抗告人聲請准予本件清算程序，然未踐行債清條例第
    一百五十一條第一項所規範之前置協商程序，且又屬無從補
    正之要件之欠缺，依據債清條例第八條之規定，自應駁回其
    聲請，從而原審裁定駁回抗告人更生之聲請，核無違誤，抗
    告意旨指摘原裁定不當，求予廢棄，為無理由，應予駁回。
五、結論：本件抗告為無理由，爰依債清條例第十一條第二項、
    第十五條，民事訴訟法第四百九十五條之一第一項、第四百
    四十九條第一項、第九十五條、第七十八條，裁定如主文。
中    華    民    國  九十八  年   十二   月    二   日
                  民事第四庭  審判長法    官  周祖民
                                    法    官  趙子榮
                                    法    官  匡  偉
以上正本係照原本作成。
本裁定不得再抗告。
中    華    民    國  九十八  年    十二  月     二  日
                                    書 記 官  巫玉媛

司法院資訊處製作；財團法人民間司法改革基金會備份。
